臺灣高等法院高雄分院刑事判決　　　　　九十年度上更(一)字第三三七號
　　上訴人　即
　　自　訴　人　丙○○
　　上訴人　即
　　自　訴　人　甲○○
　　右　　　二
　　自訴代理人　乙○○
　　被　　　告　丁○○
右上訴人因被告偽造文書等案件，不服臺灣高雄地方法院八十七年度自字第一七號中
華民國八十七年六月二十五日第一審判決，提起上訴，判決後，經最高法院發回更審
，本院判決如左：
      主      文
原判決撤銷。
丁○○連續行使偽造私文書，足以生損害於他人，處有期徒刑陸月。如易科罰金，以
佰元折算壹日。
偽造之「丙○○」印章顆及附表一、附表二所示偽造之「丙○○」指紋、印文，均
沒收。
      事      實
丁○○原係新光人壽保險股份有限公司（簡稱新光公司）業務員，與自訴人丙○○熟
識，七十六年間丁○○向丙○○拉保險，丙○○遂投保新光公司之新台幣（下同）一
百萬元人壽保險，保單號碼Ｔ0000000號於七十八年三月間，丙○○因急需用
款而以上開保險單向新光公司質押借款四萬七千元，並交付保險單、印章委由丁○○
辦理質押借款手續，事後丁○○並未返還該保險單予自訴人丙○○，詎丁○○未經丙○○之同意或授權，基於概括犯意，連續於七十九年三月二日、八十年六月十四日及
八十二年五月二十七日，利用無犯罪故意之某成年刻印者偽刻「丙○○」印章各一枚
，在新光公司更換印鑑申請書之原印鑑欄按捺丁○○指印二枚，在新印鑑欄盜蓋上開
偽刻之印文二枚，向新光公司諉稱丙○○本人同意變更印鑑，並持交新光公司連續行
使之（詳如附表一所列）。另基於同一概括犯意，在附表二所示時間，連續在新光公
司保單貸款申請計算書上偽造丙○○之簽名，並盜蓋上開偽刻之印文，偽造完成後，
分別持向新光公司詐借款項而連續行使之（詳如附表二所列），得款後花用殆盡，均
足以生損害於丙○○及新光公司，嗣經丙○○向新光人壽查詢始知上情。
案經丙○○向台灣高雄地方法院提起自訴。
      理      由
一、被告丁○○經合法傳喚未到庭，惟伊於調查時自承有持丙○○之上開保險單向新
    光公司借款供伊使用等情不諱，惟矢口否認有行使偽造私文書等犯行，辯稱：伊
    與自訴人丙○○係多年好友，上開保險單係自訴人丙○○借伊持向新光公司借款
    使用，伊多次變更印鑑及借款均經陳女之同意，伊絕無偽造更換印鑑申請書，更
    無偽造貸款申請計算書之行為云云。經查：
（一）附表一編號一、二之新光公司更換印鑑申請書上原印鑑欄內要保人及被保險人
      欄之指紋，與被告丁○○右手拇指之指紋相同等情，有法務部調查局八十七年
      十二月十八日陸二字第八七０九０八四九號鑑定通知書可稽；本院前審質之
      被告丁○○供稱：「（問：對於法務部調查局八十七年十二月十八日陸二字
      第八七０九０八四九號函內容有何意見﹖提示並告以要旨），答：無意見」等
      語（見本院上訴卷八十八年二月二十六日訊問筆錄），依上所述，足見附表一
      編號一、二之新光公司更換印鑑申請書係被告丁○○所偽造無訛；換另一角度
      觀之，苟被告丁○○業經丙○○之同意或授權變造印鑑及借款，理應將上開更
      換印鑑申請書持交自訴人丙○○本人按捺指印才對，豈有由被告丁○○擅自偽
      造之理！而編號三之更換印鑑申請書，新光公司因文件管理問題，遍尋無著，
      未能檢送原本供鑑定（見本院卷附該公司九十年十二月二十四日新壽祕書字第
      一一五號函）然依卷附該申請書影本字跡顯示，核與編號一、二字跡之運筆方
      式及各字之排列順序均相同，應可認定均是出於同一人即被告之手，故編號三
      之申請書，其上所蓋之印鑑及指紋，與編號一、二之申請書，均是由被告所偽
      造，應可認定。
（二）右揭連續行使偽造私文書之事實，迭據自訴人丙○○及其代理人乙○○、蔡建
      賢律師指訴綦詳，並有保單質押貸款專用批註單、貸款借據、計算書、貸款利
      息收取記錄查詢、保險單影本附卷可稽。
（三）至於被告丁○○持上開保單向新光人壽借款是否經由自訴人丙○○同意乙節，
      經原審函請法務部調查局對被告及自訴人丙○○進行測謊結果，自訴人陳琣琳
      稱其未曾借保單予被告、未曾將印章借予被告等部分，均呈情緒波動之反應而
      應係說謊，而被告丁○○於此部分均無情緒波動反應而未說謊一節，有法務部
      調查局八十七年六月五日陸(三)字第八七０三二六０三號鑑定通知書附卷可稽
      （見原審卷五七頁），上開鑑定結果顯與理由一之(一)所述各節不合，應與事實
      不符，無足採為有利被告之認定。又被告另提出伊與自訴人丙○○出遊照片，
      至多僅能證明其等是朋友關係，並不能憑此推測被告持上開保險單向新光人壽
      借款是經由自訴人丙○○之同意，亦無足採為有利被告之認定。至於證人陳春
      成證稱「：：至於他們中間保單之情形為何，我不了解，：：依我個人研判，
      保單借款之事，被告事先應經自訴人同意才對」云云（見本院上訴卷八十七年
      九月二十九日訊問筆錄），證人陳春成之證言僅係其個人事後研判之詞，仍無
      足採為有利被告之認定。
（四）丙○○於八十二年一月十八日及八十五年七月九日亦經由被告丁○○辦理保單
      貸款，該二借據上之簽名丙○○固承認真正（見本院上訴卷第二十九頁、本院
      九十年十月八日訊問筆錄），惟此二借據上所蓋印文，丙○○堅決否認係伊所
      有，按此保單在被告保管中，被告受託代辦貸款，於經自訴人丙○○簽名後，
      在辦貸款手續中，蓋用先前所偽造之印章，均不違背丙○○本意，自不能以此
      二借據之印文，推定附表一、陳表二之文件亦屬真正，故自訴人丙○○承認此
      二借據簽名係真正，不足為被告有利之認定。
（五）被告丁○○未經丙○○之同意或授權，而在新光公司保單貸款申請計算書上偽
      造丙○○之簽名，並盜蓋上開偽刻之印文，連續持向新光公司詐借款項（詳如
      附表二所列），得款後花用殆盡，顯見被告於行為之初有詐術之遂行及不法所
      有之意圖。
（六）綜上各節，足證被告上開辯解俱非可採，罪證明確，其犯行堪以認定。
二、被告丁○○意圖為自己不法之所有，以詐術使人將第三人新光公司之物交付，並
    行使偽造私文書，足以生損害於他人，所為係犯刑法第三百三十九條第一項之詐
    欺取財罪（自訴人誤書為侵占罪）及同法第二百十六條、第二百十條之行使偽造
    私文書罪。又其所犯上開二罪，有方法結果之牽連關係，應依刑法第五十五條牽
    連犯之規定，從一重刑法第二百十六條、第二百十條之行使偽造私文書罪處斷。
    至其偽造印章及偽造印文、署押之行為均為行使偽造私文書之部分行為，而偽造
    私文書之低度行為亦為高度之行使行為所吸收，均不另論罪（又被告利用不知情
    且無犯罪故意之刻印者偽造「丙○○」印章，應成立該罪責之間接正犯）。被告
    先後多次行使偽造私文書及詐欺取財犯行，迭次為之，手法相同，所犯又係同一
    罪名之罪，顯係各基於概括之犯意，應依連續犯規定各論以一罪。又附表一關於
    被告偽造更換印鑑申請書，雖是自訴狀所未犯載之事實，然此部分與自訴部分，
    有牽連犯裁判上一罪關係，為起訴效力所及，本院應一併論究。
三、原審疏未詳查，遽為無罪之諭知，自有未合，應予撤銷改判。審酌被告犯後飾詞
    否認態度不佳，且未與丙○○成立民事和解等一切情狀，量處有期徒刑六月。偽
    造之「丙○○」印章三顆，雖未扣案，尚無證據證明業已滅失，依刑法第二百十
    九條宣告沒收；另附表一、附表二所示偽造之「丙○○」指紋、印文，依刑法第
    二百十九條規定宣告沒收；至於附表一所示新光公司更換印鑑申請書及附表二所
    示新光公司保單貸款申請計算書，已提出於新光公司而行使之，屬於新光公司所
    有，此部分自不得諭知沒收。末查刑法第四十一條規定得易科罰金之案件，已修
    正為所犯為最重本刑五年以下有期徒刑之案件，爰依新規定諭知如易科罰金以三
    百元折算一日。
四、自訴意旨另指：自訴人丙○○因急需用錢，於八十四年十月四日，向自訴人甲○○借得其向新光人壽投保之五十萬元人壽險保單委由被告丁○○申辦貸款二十八
    萬元，詎被告對伊謊稱無法核准借貸，且拒不返還保單，嗣至八十五年八月間伊
    始發現該公司亦已核貸上開款項並由被告領取，至此伊方知被侵占情事，因認被
    告涉有刑法第二百十六條、第二百十條之行使偽造私文書罪及同法第三百三十五
    條第一項之侵占罪嫌。
五、訊據被告丁○○堅決否認有行使偽造私文書、侵占之情事，陳稱：伊與自訴人丙○○係多年好友，上開保單乃係自訴人於伊須款週轉時借予伊持向新光人壽借款
    使用，伊此部分之借款經自訴人丙○○之同意，伊實無任何偽造文書或侵占之犯
    行等語。自訴意旨認以被告涉有上開罪嫌，無非以保單質押貸款專用批註單、貸
    款借據、計算書、貸款利息收取記錄查詢、保險單等件為據。惟查，被告持上開
    保單向新光人壽借款是否經由自訴人丙○○同意乙節，經函請法務部調查局對被
    告及自訴人丙○○進行測謊結果，自訴人陳琣琳稱其未曾將自訴人甲○○保單借
    予被告部分呈情緒波動之反應而應係說謊，而被告於此部分均無情緒波動反應而
    未說謊乙節，此有該局鑑定通知書在卷可稽（原審卷五七頁）。次查，新光公司
    保險單補發更換印鑑申請書（流水編號：0000000000），其上要保人
    及被保險人欄下「甲○○」指紋，與被告丁○○指紋不同等情，有法務部調查局
    八十八年五月二十四日陸(二)字第八八０三二三五一號鑑定通知書附卷可稽，足
    證上開申請書上甲○○之指紋並非被告丁○○所偽造，此外復查無其他積極證據
    足認被告另有偽造文書、侵占等之犯行，要難僅以自訴人丙○○、甲○○主觀所
    述即認被告涉有此之罪嫌者，是本案尚屬不能證明，惟自訴人指此部分與前開論
    罪科刑部分有連續犯或牽連犯裁判上一罪關係，爰不另為無罪之諭知。
六、被告丁○○經合法傳喚無正當理由不到庭，爰不待其陳述逕行判決。
據上論結，應依刑事訴訟法第三百六十九條第一項前段、第三百六十四條、第二百九
十九條第一項前段、第三百七十一條、刑法第二條第一項前段、第五十六條、第三百
三十九條第一項、第二百十六條、第二百十條、第五十五條、第二百十九條、第四十
一條第一項，罰金罰鍰提高標準條例第一條前段，第二條判決如主文。
中    華    民    國     九十一     年       三       月     十  九     日
                              臺灣高等法院高雄分院刑事第九庭
                                  審判長法官  張明松
                                 法官  任森銓
                                        法官  江泰章
右正本證明與原本無異。
如不服本判決應於收受本判決後十日內向本院提出上訴書狀，其未述上訴理由者，
並得於提起上訴後十日內向本院補提理由書狀（均須按他造當事人之人數附繕本)「
切勿逕送上級法院」。
                                      書記官  郭榮芳
中    華    民    國     九十一     年       三       月     二十一     日
附錄：本判決論罪科刑法條：
刑法第二百十六條
行使第二百十條至第二百十五條之文書者，依偽造、變造文書或登載不實事項或使登
載不實事項之規定處斷。
刑法第二百十條
偽造、變造私文書，足以生損害於公眾或他人者，處五年以下有期徒刑。
附表一
┌──┬─────┬────┬────┬──┬─────────────┐
│編號│偽造文書之│流水編號│偽造之日│偽造│偽  造  文  書  之  內  容│
│    │種類      │        │期      │者  │                          │
├──┼─────┼────┼────┼──┼─────────────┤
│一  │新光人壽保│０００八│6.14.  │曾一│利用無犯罪故意之某成年刻印│
│    │險股份有限│九三八  │        │仙  │者偽刻「丙○○」印章一枚，│
│    │公司更換印│        │        │    │在上開申請書之原印鑑欄按捺│
│    │鑑申請書  │        │        │    │丁○○指印二枚，在新印鑑欄│
│    │          │        │        │    │盜蓋上開偽刻之印文二枚，偽│
│    │          │        │        │    │稱丙○○本人同意變更印鑑，│
│    │          │        │        │    │並持以向新光公司詐借款項而│
│    │          │        │        │    │連續行使之。              │
├──┼─────┼────┼────┼──┼─────────────┤
│二  │同右      │０三四二│5.  │曾一│  同                右    │
│    │          │八七    │        │仙  │                          │
├──┼─────┼────┼────┼──┼─────────────┤
│三  │同右      │不詳    │3.2.  │曾一│  同                右    │
│    │          │        │        │仙  │                          │
└──┴─────┴────┴────┴──┴─────────────┘
附表二
┌──┬─────┬────┬────┬──┬─────────────┐
│編號│偽造文書之│詐借之金│偽造之日│偽造│                          │
│    │種類      │額（新台│期      │者  │    備             考     │
│    │          │幣）    │        │    │                          │
├──┼─────┼────┼────┼──┼─────────────┤
│一  │新光人壽保│十五萬元│6.14.  │曾一│一、偽造「丙○○」之簽名，│
│    │險股份有限│        │        │仙  │    並蓋偽刻印章。      │
│    │公司保單貸│        │        │    │二、詐借十五萬元，返還以前│
│    │款申請計算│        │        │    │    借款十一萬元，實得四萬│
│    │書        │        │        │    │    元。                  │
├──┼─────┼────┼────┼──┼─────────────┤
│二  │同    右  │二十八萬│6.  │曾一│一、同右。                │
│    │          │元      │        │仙  │                          │
│    │          │        │        │    │二、詐借二十八萬元，返還以│
│    │          │        │        │    │    前借款十五萬元，實得十│
│    │          │        │        │    │    三萬元。              │
├──┼─────┼────┼────┼──┼─────────────┤
│三  │同    右  │三十五萬│6.17.  │曾一│一、同右                  │
│    │          │五千元  │        │仙  │                          │
│    │          │        │        │    │二、詐借三十五萬五千元，返│
│    │          │        │        │    │    還以前借款二十八萬元，│
│    │          │        │        │    │    實得七萬五千元。      │
├──┼─────┼────┼────┼──┼─────────────┤
│四  │同    右  │四十二萬│12.16.  │曾一│一、同右。                │
│    │          │元      │        │仙  │                          │
│    │          │        │        │    │二、詐借四十二萬元，返還以│
│    │          │        │        │    │    前借款三十五萬五千元，│
│    │          │        │        │    │    實得六萬五千元。      │
├──┼─────┼────┼────┼──┼─────────────┤
│五  │同    右  │九萬元  │3.2.  │曾一│一、同右。                │
│    │          │元      │        │仙  │                          │
│    │          │        │        │    │二、詐借九萬元，返還前次貸│
│    │          │        │        │    │    款本息四萬七千八百九十│
│    │          │        │        │    │    八元，實得四萬二千一百│
│    │          │        │        │    │    零二元。              │
├──┼─────┼────┼────┼──┼─────────────┤
│六  │同    右  │十一萬元│5.  │曾一│一、同右。                │
│    │          │元      │        │仙  │                          │
│    │          │        │        │    │二、詐借十一萬元，返還前次│
│    │          │        │  │    │    貸款本息九萬一千八百八│
│    │          │        │        │    │    十一元，實得一萬八千一│
│    │          │        │        │    │    百十九元。            │
└──┴─────┴────┴────┴──┴─────────────┘
                                                                  Ａ
